【裁判字號】    95,裁,472
【裁判日期】    950309
【裁判案由】    聲請假處分
【裁判全文】
最  高  行  政  法  院  裁  定
                                     95年度裁字第00472號
抗   告   人  乙○○
              庚○○
              辛○○
              己○○
              丙○○
              甲○○
              趙干茜
              丁○○
兼共同代理人  壬○○
送 達代收 人  戊○○
上列抗告人與相對人高雄市政府間因聲請假處分事件，對於中華
民國95年2月7日高雄高等行政法院95年度全字第3號裁定提起抗
告，本院裁定如下︰
    主  文
抗告駁回。
抗告訴訟費用由抗告人負擔。
    理  由
一、抗告人於原審聲請意旨略以：坐落高雄市鳳北里高雄市三民
    區第48期土地重劃案之私有土地，原於民國（下同）44年5
    月19日劃定為文小五用地，提供高雄市三民國小擴大校區使
    用。於77年11月15日經行政院台內字第651872號函核准徵收
    ，共徵收土地48筆，面積0.9845公頃。後於86年8月4日經行
    政院台內地字8607367號函，核准撤銷徵收及同意減額使用
    辦理市地重劃，將原私有土地分配成67%為公有土地，32%之
    土地歸還給地主。經查，相對人辦理市地重劃時，大部分地
    主未被告知參與，少數地主及其他不識字者被要脅若不簽下
    同意書，將徵收全部土地，於是抗告人等被迫簽下同意書。
    是相對人為達公用徵收之目的，以違法手段逕行將抗告人之
    約67.5%土地歸公，實體上已違背平均地權條例第60條第3項
    之規定。次查，抗告人乃可特定之利害關係人，亦為相對人
    所知悉，相對人應將市地重劃之行政處分送達抗告人始生行
    政處分效力。惟相對人辦理該區市地重劃時，逕行於主辦單
    位辨公處所予以公告，並未於該地區公告，使抗告人等及時
    知悉重劃辦理內容與方式，其辦理重劃之程序行為，亦有違
    行政程序法第8條、第100條及第110條之規定。再者，相對
    人高雄市政府先前辦理徵收及市地重劃目的在為配合三民國
    小校地擴大，惟三民國小近來學生人數減少已為不爭事實，
    再依教育部訂頒之「國民小學設備標準」，國小每位學生平
    均使用校地面積為10.67平方公尺，而三民國小每位學生平
    均可使用校地面積已達22.83平方公尺，且三民國小目前亦
    有合適的活動中心供教職員進行各種活動，又未再提出校地
    使用需求，則是否仍需擴大校地，及擴大校地之目的究係為
    何，顯有疑問。另86年10月27日相對人曾決議，48期重劃區
    ○○○○路地下化，使該區變更為商業區或提高容積率，亦
    即當初重劃區規劃之擴大三民國小校區之目的已不存在，參
    酌行政程序法第128條第1項第1款及第2款規定，該地是否仍
    有辦理重劃之必要，不無疑問。綜上，原爭議性及瑕疵性之
    重劃處分應予以撤銷，並將48期土地歸遷給地主，以利規劃
    都市更新；然相對人近日預計於今年春節過後拆除抗告人之
    地上物，為保障抗告人利益，並防止發生難以回復之重大損
    害，為此依行政訴訟法第298條第2項規定，聲請裁定准予「
    抗告人位於高雄市三民區鳳北里48期土地重劃區之私有土地
    上之建物，得繼續使用至95年12月31日止，期間相對人不得
    動工拆除系爭土地之建物」之假處分等語。
二、原裁定略以：按「於爭執之公法上法律關係，為防止發生重
    大之損害或避免急迫之危險而有必要時，得聲請為定暫時狀
    態之處分。」行政訴訟法第298條第2項規定甚明。此種定暫
    時狀態之假處分，係用以對爭執之法律關係作成暫時性之規
    制，故須以有爭執之公法上法律關係為前提，且有定暫時狀
    態之必要為要件。又「關於行政機關之行政處分，不得為前
    條之假處分。」復為同法第299條所規定；另行政訴訟法第
    116條已就行政處分之停止執行設有規定，該項規定可謂假
    處分之代替制度，是就行政機關之行政處分，自無適用假處
    分程序之餘地。查抗告人之前開陳述僅係關於相對人辦理高
    雄市第48期市地重劃行政處分有無違誤之爭執，尚無其所欲
    保全之公法上請求權存在，揆諸上揭說明，無適用假處分程
    序之餘地。則抗告人請求依行政訴訟法第298條第2項規定，
    聲請定暫時狀態之假處分，於法尚有未合，因而駁回抗告人
    之聲請。
三、抗告意旨除與原審聲請意旨相同外，略謂：原審以抗告人之
    陳述，僅屬原市地重劃處分有無違誤之爭執，尚無所欲保全
    之公法上請求權存在，無適用假處分程序之餘地云云，恐係
    誤解本案事實，並漠視抗告人應有之權利。實則，相對人於
    原處分經過近十年卻不敢也未能執行之情況下，恣意突然決
    定執行原處分而拆除抗告人位於系爭土地之地上物，將使抗
    告人蒙受難以回復之鉅額損失，且此項損害具有急迫性（訂
    95年3月15日拆除），與行政訴訟法第298條（第2項）假處
    分要件並無不合，請廢棄原裁定等語。
四、本院按「於爭執之公法上法律關係，為防止發生重大之損害
    或避免急迫之危險而有必要時，得聲請為定暫時狀態之處分
    。」固為行政訴訟法第298條第2項所明定。惟「關於行政機
    關之行政處分，不得為前條之假處分。」同法第299條亦規
    定甚明；本條立法理由載明：「二、本法第二編第一章第二
    節已就行政處分之停止執行設有規定，該項停止執行之制度
    可謂係假處分之代償制度。因之，行政機關之行政處分，自
    無須再行適用假處分程序，以免重複。」經核抗告人於原審
    所為聲請，無非係就相對人辦理高雄市第48期市地重劃行政
    處分有無違誤之爭執，而相對人擬於95年3月15日依平均地
    權條例第62條之1執行代為拆除前述重劃區已補償完竣之土
    地改良物（抗告狀所附相對人95年2月13日高市府地六字第
    0950007253號函），乃屬對於已確定市地重劃行政處分之繼
    續執行行為，並非發生另一公法上之法律關係，揆諸前開說
    明，自不得對之聲請為定暫時狀態之處分。原審認本件聲請
    與行政訴訟法第298條第2項規定之要件不符，駁回抗告人之
    聲請，並無不合，其抗告難認有理由，應予駁回。
五、依行政訴訟法第104條、民事訴訟法第95條、第78條、第85
    條第1項前段，裁定如主文。
中    華    民    國    95    年    3     月    9     日
                  第二庭審判長法  官  廖  政  雄
                              法  官  林  清  祥
                              法  官  鍾  耀  光
                              法  官  姜  仁  脩
                              法  官  胡  國  棟
以  上  正  本  證  明  與  原  本  無  異
中    華    民    國    95    年    3     月    9     日
                              書記官  陳  盛  信


司法院資訊處製作；財團法人民間司法改革基金會備份。
